【裁判字號】    86,重上,387
【裁判日期】    950630
【裁判案由】    侵權行為損害賠償
【裁判全文】
臺灣高等法院民事判決                 86年度重上字第387號
上  訴  人  乙○○
訴訟代理人  甲○○
上  訴  人  丙○○
            壬○○ (即辛○○之承受訴訟人)
            己○○ (即辛○○之承受訴訟人)
            庚○○ (即辛○○之承受訴訟人)
            戊○○ (即辛○○之承受訴訟人)
            子○○ (即辛○○之承受訴訟人)
            癸○○ (即辛○○之承受訴訟人)
共      同
訴訟代理人  葉春生律師
被 上 訴人  丑○○
            寅○○
共      同
訴訟代理人  劉興業律師
複 代 理人  丁○○
上列當事人間請求侵權行為損害賠償事件，上訴人對於中華民國
八十五年五月二十七日台灣台北地方法院八十五年度重附民字第
二十號第一審判決提起上訴，經本院刑事庭裁定移送前來，爰於
九十五年六月十三日言詞辯論終結，判決如下：
    主    文
上訴駁回。
第二審訴訟費用由上訴人負擔。
    事 實 及 理 由
一、本件上訴人辛○○已於九十一年八月十九日死亡，已據其繼
    承人壬○○、己○○、庚○○、戊○○、子○○及癸○○等
    六人（下稱壬○○等六人）具狀共同聲明承受訴訟，有戶籍
    謄本及繼承系統表可稽（見本院重上(二)卷六十頁至七十頁）
    ，應予准許，合先敘明。
二、上訴人聲明求為判決：(一)原判決廢棄。(二)被上訴人應連帶給
    付上訴人乙○○新台幣（下同）一千四百九十一萬一千二百
    六十八元、上訴人丙○○一千四百九十一萬一千二百六十八
    元、上訴人辛○○之承受訴訟人壬○○等六人一千零九十一
    萬一千二百六十八元，及均自民國（下同）八十三年六月一
    日起，至清償日止，按年息百分之五計算之利息。(三)願供擔
    保請准宣告假執行。
    被上訴人聲明求為判決：(一)上訴駁回。(二)如受不利判決，願
    預供擔保請准宣告免為假執行。
三、上訴人起訴主張：被上訴人丑○○與上訴人乙○○、丙○○
    、及上訴人壬○○等六人之被承受訴訟人辛○○（下稱乙○
    ○等三人）共同於八十年間合夥向日商青木建設股份有限公
    司台北分公司（下稱青木公司）承攬其承包台北市捷運局新
    店線二二一標（下稱捷運二二一標）、二二四標（下稱捷運
    二二四標）工程之廢土處理工程，因乙○○等三人籌組之青
    友建材股份有限公司（下稱青友公司）當時尚未依法設立，
    乃協議由被上訴人丑○○之子即被上訴人寅○○負責之永鑫
    實業股份有限公司（下稱永鑫公司）出名，於八十年間至八
    十三年間與青木公司簽訂上開工程承攬合約書，惟實際之工
    程均由乙○○等三人負責處理。詎被上訴人將青木公司給付
    之承攬報酬共計五千九百六十四萬五千零七十元悉數侵吞入
    己，而未依合夥比例分配予乙○○等三人等情。爰依侵權行
    為之法則，求為命被上訴人連帶賠償如上訴聲明之判決。
    被上訴人則以：伊等被訴涉及侵占等案件，業經最高法院判
    決諭知無罪確定，且被上訴人丑○○與乙○○等三人之合夥
    關係僅限於淡水棄土場部分，況該合夥亦早已結束，清算完
    畢，並各自取回資金及紅利，伊等並無侵占情事；又伊等與
    乙○○等三人就捷運二二四標簽立之合夥協議書，亦已因青
    友公司嗣後改組而失效，永鑫公司係獨立之法人，與上訴人
    並無合夥關係存在，上訴人以此請求合夥報酬，顯無理由等
    語，資為抗辯。
四、上訴人主張之上開事實，為被上訴人所否認，並以前開情詞
    置辯。經本院調取台灣台北地方法院八十四年度自字第六九
    五號乙○○等三人自訴被上訴人侵占、背信等案件歷審卷宗
    查明：
  (一)上訴人雖主張兩造間合夥之範圍包括捷運二二一標、二二四
    標，並及於各該標整個廢土處理工程，包括挖掘、運送及棄
    置廢土，絕非只限於淡水棄土場部分，而乙○○等三人於八
    十三年二月七日與被上訴人丑○○簽訂之「淡水棄土場合作
    結束同意書」，係僅就淡水棄土場同意結束，絕非指雙方間
    合夥關係全部結束，故上開同意書所載附件即資產負債表（
    見上開刑事一審(一)卷二Ｏ一頁），乃列有「廢土處理收入」
    、「土尾出售收入」、「土尾其他收入」、「工程部收入」
    、及「運土收入」等部分收入，而被上訴人亦不否認該資產
    負債表為真實（見上開刑事一審(二)卷四二二頁之審判筆錄）
    云云；然查上開資產負債表係「淡水棄土場」於八十二年六
    月間經台北市政府捷運局函告撤銷核准作棄土之用後，乙○
    ○等三人即於同年六月三十日作成結算，並由合夥人辛○○
    所填製，惟由於淡水棄土場面積遼闊，按合夥原先之計劃，
    除可接收處理捷運二二一標及二二四標之棄土外，尚有多餘
    空間可供其他工程棄置廢土並收取棄土費，以增加收入，例
    如供訴外人曹和生幫祖榮營造股份有限公司運送捷運二二一
    標覆蓋板廢土及幫展毅股份有限公司運送連續壁廢土之棄置
    ，再收取費用等情，業經證人曹和生於本院刑事庭證述明確
    （見上開刑事本院上更(二)字卷一三八頁至一三九頁之訊問筆
    錄），是上開資產負債表始載有「其他」、「工程」、及「
    運土」等收入；又因該資產負債表關於其他收入部分，並未
    載明係運送自何處之廢土，尚難遽認本件合夥關係包含整個
    廢土處理工程。至捷運二二一標舉行八十一年七月份之安全
    衛生協調會議，協力廠商欄所載出席人員「永鑫辛○○、丙
    ○○」、及同年八月份之安全衛生協調會議所載出席人員「
    永鑫丙○○、劉政男」（見上開刑事一審(一)卷二一一頁背面
    、二一四頁背面），充其量僅能證明上訴人丙○○及合夥人
    辛○○曾代表永鑫公司出席上開會議而已，而衡諸常情，參
    與捷運工程之協力廠商派員代表上游之承包商參加該會議，
    所在多有，尤其相關下游廠商因涉有工程安全問題時由其代
    表出席，亦屬當然之理，況上訴人丙○○之永大混凝土有限
    公司（下稱永大公司）及辛○○之青友公司均係被上訴人寅
    ○○之永鑫公司下包廠商，復有永大公司與永鑫公司承包合
    約書及永鑫公司簽交青友公司之支票可稽（見本院刑事上更
    (二)字卷九九頁至一Ｏ四頁），且上開會議紀錄所載內容復核
    與本件廢土棄置無涉。足見上訴人丙○○及合夥人辛○○出
    席上開會議，並不足以據為證明彼等均有合夥承攬捷運二二
    一標、二二四標廢棄土之處理工程。
  (二)雖辛○○於上開刑事訴訟第一審審理中供證：「丑○○說他
    有拿到日本青山公司很多工程，要我合夥，最初說要做預拌
    場開始，後來做挖土，捷運二二一標、二二四標當時有說我
    們合夥，當時有寫一份協議書，當時公司叫青友公司，捷運
    二二一標只有口頭協議，捷運二二四標才有訂書面契約，當
    時我在公司當負責人，我有拿到四百萬元報酬，因我們公司
    有賺錢，分給我的是處理廢土賺二千多萬元，丑○○也拿三
    百五十萬元，後來有糾紛，我才離開，捷運二二四標我實際
    沒有出資，當時我在現場代表他們三人看工地」（見上開刑
    事一審(一)卷六八頁之訊問筆錄）、「捷運二二一標、二二四
    標的合夥人有丑○○、丙○○、乙○○及我。我有分到四百
    萬元，丑○○分三百五十萬元，他們二人（指丙○○及乙○
    ○）未分到錢，因丑○○不分給他們，依我看法，應分給丙
    ○○、乙○○，因總數五、六千萬元，我們有到陳長甫律師
    處協調，當時協調分給各一千五百萬元，後來因丑○○不願
    付才未拿到錢」、「（法官問：是否八十二年六月間就拆夥
    ？）未拆夥」（見上開刑事一審(二)卷二五一頁背面之訊問筆
    錄）；嗣於上開刑事訴訟第二審亦供證：「我不認識被告（
    指被上訴人），是乙○○找我參加的，捷運二二一標工程有
    拿回出資額七十萬元及紅利十萬元，但這僅是捷運二二一標
    部分，並不是所有合夥都結束」（見上開刑事本院上訴字(一)
    卷二四頁之訊問筆錄）、「（法官問：口頭有無約定如何合
    夥？）丑○○說賺賠四人平分，我們都有同意‧‧‧出資七
    十萬元有各自拿回，拿回去是將本錢領回，賺賠以後再算。
    （法官問：七十萬元領回後就捷運二二四標再另行出資？）
    因先前捷運二二一標有盈餘，所以二二四標不需要出資」（
    見上開刑事本院上訴字(二)卷三五頁至三六頁之訊問筆錄）、
    「清算表是我做的，乙○○是實際廢土工程合夥人，青友公
    司當時成立是為了配合永鑫公司」（見上開刑事本院上訴字
    (二)卷八一頁之訊問筆錄）；惟查辛○○就合夥所賺取之金額
    或稱二千多萬元、或稱五、六千萬元，前後已屬不一致，復
    對利潤之來源交代不清，已有瑕疵可指，且其又係上開刑事
    訴訟之自訴人，復為本件訴訟之當事人，尤難期其為真實之
    供證，顯難據為有利於上訴人之認定。
  (三)雖乙○○等三人所委任之律師陳長甫曾於八十三年六月十一
    日致函被上訴人丑○○，要求其出面協調兩造間有關捷運二
    二一標、二二四標廢土工程之糾紛，並於同年月二十九日再
    函送捷運二二一標、二二四標廢土處理工程之清算表予被上
    訴人丑○○，請其出面會算分配，並於該函說明欄二載明：
    「依台端與乙○○等三人於八十三年六月二十五日於本事務
    所召開之協調會結論，由乙○○等三人提出捷運二二一標、
    二二四標廢土處理工程之清算，茲檢附乙○○等三人所提出
    之清算表如附件」（見上開刑事一審(一)卷一三七頁、一四二
    頁）；陳長甫律師並在上開刑事訴訟第一審證稱：「‧‧‧
    被告（指被上訴人丑○○）有說要算要拿出帳目，願意清算
    ，要辛○○拿出帳目協調不成，第三次就不來」、「（法官
    問：如何肯定他們有合夥？）我們協調，應該221標、224標
    均有合夥」（見上開刑事一審(一)卷一六三頁至一六四頁之訊
    問筆錄）；復於上開刑事訴訟第二審證稱：「（法官問：自
    訴人與被告之間曾委託你協調內容如何？）乙○○曾委託我
    發函協調，主要是說有合約捷運221標、224標，到底出土數
    多少，利益方面」（見上開刑事本院上訴字(二)卷八十頁之訊
    問筆錄），惟查被上訴人寅○○既係永鑫公司之負責人，乙
    ○○等三人如認永鑫公司未分配利潤給彼等，何以未發函給
    永鑫公司之負責人寅○○，要求其亦應一併出面解決？況青
    木公司係自八十一年一月間開始支付永鑫公司工程款，有該
    公司八十九年二月二十三日台北捷運CH二二一字第890223號
    函可稽（見上開刑事本院上更(一)卷二五一頁），陳長甫律師
    所發之上開函件係乙○○等三人於青木公司開始支付永鑫公
    司工程款，歷時二年多後，青友公司又已改組，始委請陳長
    甫律師發函協調解決，被上訴人丑○○因認渠等並非捷運二
    二一標及二二四標廢土處理工程之合夥人，故未與之洽商達
    成協議。顯見上開函文係乙○○等三人單方之意思表示，亦
    不足以據為證明彼等確有與永鑫公司合夥捷運二二一標及二
    二四標廢土處理工程。又陳長甫律師係受乙○○等三人委任
    居中協調本件糾紛，其依委託人片面陳述所為之上開證詞，
    尚難遽信。
  (四)又依青木公司上開八十九年二月二十三日（89）台北捷運CH
    221字第890223號函覆本院刑事庭稱：「八十年間台北捷運
    局新店線二二一標廢土工程，是由本公司發包給永鑫公司，
    當時代表永鑫公司者為負責人寅○○，該工程總價二億七千
    三百五十五萬六千二百八十九元，已支付二億七千三百五十
    五萬六千二百八十九元，支付期間自八十一年一月間起至八
    十三年八月間止；八十一年間新店線二二四標廢土工程，亦
    是發包給永鑫公司，工程總價為一億八千六百四十六萬五千
    一百四十六元，已支付工程款一億八千六百四十六萬五千一
    百四十六元，支付期間為八十四年三月間」（見上開刑事本
    院上更(一)卷二五一頁），足見青木公司支付永鑫公司捷運二
    二一標廢土工程款係自八十一年一月間起至八十三年八月間
    止，已付工程款共為二億七千三百五十五萬六千二百八十九
    元。而乙○○等三人與被上訴人丑○○係於八十三年二月七
    日始簽訂合作結束同意書，並收受退款八十萬元（含取回原
    投資款七十萬元及分配紅利十萬元）之支票，此有該同意書
    及支票可稽（見上開刑事一審(一)卷四四頁至四五頁）。果乙
    ○○等三人與被上訴人丑○○間係合夥以永鑫公司名義向青
    木公司承攬廢土工程，因工程款係每月結算一次，合夥人應
    無可能毫無所悉，歷時兩年多均未向被上訴人丑○○及永鑫
    公司之負責人即被上訴人寅○○請求分配合夥利潤，直至八
    十三年二月七日並同意簽立合作結束同意書，願僅就淡水棄
    土場部分取回原投資款七十萬元及所分配十萬元之紅利，而
    未對永鑫公司已領取捷運二二一標近三億餘元之工程款（當
    時捷運二二四標之工程款一億八千六百餘萬元尚未領取），
    請求結算分配，亦殊與常情有悖。由此足見乙○○等三人所
    稱之合夥，應僅係就淡水棄土場廢土處理部分為合夥，並非
    就捷運二二一標及二二四標全部廢土處理工程為合夥。
  (五)另證人即淡水棄土場土地所有人洪淑穗於上開刑事訴訟第一
    審證稱：「我是提供廢土場地主‧‧‧倒廢土是二二一標、
    二二四標，乙○○、辛○○、寅○○三人確實向我說合夥，
    由乙○○出名訂約」（見上開刑事訴訟一審(二)卷二五一頁之
    訊問筆錄）；嗣於上開刑事訴訟第二審證稱：「（法官問：
    你是否與陳柄楠糾紛訴訟？）他將我的土地拿去做棄土場，
    我並未同意」、「淡水棄土場之廢土從捷運二二一標及二二
    四標來的，是由司機處得知的，我住附近」（見上開刑事本
    院上字(二)卷四六頁背面之訊問筆錄）；足見當初承租上開淡
    水棄土場時，係供作捷運二二一標及二二四標棄土場地之用
    ，嗣因與地主發生訴訟糾紛才停止使用該場地，而捷運二二
    四標工程係於八十二年四月十七日簽約施作，淡水棄土場則
    於同年六月二十八日即已被台北市捷運局南區工程處函告撤
    銷倒土許可，並停止使用，此有台北市政府捷運工程局南區
    工程處82年6月28日北市南土四字第8206425號函可稽（見
    上開刑事一審(一)卷四三頁），合夥人乙○○等三人與被上訴
    人丑○○旋即於同年月三十日進行結算，終止合夥關係，惟
    正式簽立結束合夥契約則延至八十三年二月七日始行辦理，
    已如上述。是捷運二二四標之廢土棄置淡水棄土場之期間亦
    僅二個月。其後捷運二二一標及二二四標之廢土則由被上訴
    人寅○○另行覓妥由簽約之東和砂石廠等公司場地接收處理
    ，此亦有東和砂石廠、新原窯業股份有限公司及豐裕窯業股
    份有限公司出具之同意書足按（見上開刑事一審(一)卷五五頁
    ），並經證人即東和砂石廠之負責人林榮吉於上開刑事訴訟
    第二審證稱：「是寅○○與我接洽，乙○○等三人沒有與我
    接洽，不認識乙○○等三人」（見上開刑事本院更(一)卷一六
    五頁背面之訊問筆錄），而被上訴人丑○○與乙○○等三人
    合夥之青友公司於八十一年九月七日即經主管機關核准設立
    開始運作，有青友公司執照及營利事業登記證可稽（見上開
    刑事一審(一)卷一九Ｏ頁、(二)卷三四一頁至三四二頁），其運
    作範圍又包含捷運二二一標及二二四標之運送棄土工程，故
    淡水棄土場之廢土係從捷運二二一標及二二四標而來，亦屬
    正常合理，然此亦僅足據為證明被上訴人丑○○與乙○○等
    三人間有合夥青友公司廢土處理工程之事實，與被上訴人寅
    ○○所負責之永鑫公司所承攬捷運二二一標及二二四標廢土
    處理工程係屬二事，更何況乙○○等三人均非永鑫公司之股
    東，與永鑫公司亦無合夥契約關係存在，尚難僅憑被上訴人
    間係父子關係，即遽認被上訴人丑○○與乙○○等三人間就
    淡水棄土場之合夥關係當然及於永鑫公司所承攬之捷運二二
    一標及二二四標全部廢土處理工程。足見證人洪淑穗所為之
    上開證言，顯難據為有利於上訴人之認定。
  (六)況有關捷運廢土處理工程所需經費高達數億元，必需配備相
    關運輸車輛、機具及人員始能運作，非如乙○○等三人與被
    上訴人丑○○間就淡水棄土場之合夥，每人僅出資七十萬元
    ，四人出資合計不過二百八十萬元而已，衡諸常情，如何參
    與捷運二二一標及二二四標廢土處理工程之營運？尤值疑竇
    。
  (七)雖被上訴人丑○○於八十一年八月二十四日與乙○○與辛○
    ○二人另就捷運二二四標有關租地、棄土場提供申請處理及
    棄土運輸之管理簽立協議書（見上開刑事一審(二)卷三四三頁
    ），惟查該協議書係因當時淡水棄土場之合夥，雖已順利進
    行，然上開合夥人丑○○、乙○○及辛○○係欲另行籌組新
    公司，自行向青木公司承攬捷運廢土處理工程，以獲致更大
    之利潤，始由被上訴人丑○○、乙○○及辛○○三人簽訂上
    開協議書，以青友公司名義向主管機關申請核准設立，並由
    辛○○擔任青友公司之負責人，嗣於同年九月七日經主管機
    關核准設立，並先後以青友公司名義欲向青木公司爭取承攬
    捷運棄土工程，此有青友公司執照及營利事業登記證（見上
    開刑事一審(一)卷一九Ｏ頁、(二)卷三四一頁至三四二頁）、及
    青友公司向青木公司承包工程合約可稽（見上開刑事一審(一)
    卷一Ｏ三頁至一Ｏ八頁）；嗣於八十三年四月三十日因限於
    客觀因素未能達到預定目標，始開會決議改組結束營業，亦
    有該改組會議紀錄足按（見上開刑事一審(一)卷一一二頁至一
    一三頁）。足見上訴人主張依上開協議書亦可證明乙○○、
    辛○○就捷運二二四標之棄土工程，與被上訴人有合夥關係
    存在云云，殊無足取。
  (八)雖上訴人乙○○、丙○○又提出八十一年八月二十五日及八
    十二年八月二十五日先後以乙○○及辛○○為連帶保證人、
    承租人均為永鑫公司之土地租賃契約書為證（見上開刑事一
    審(一)卷一二一頁至一二四頁），主張伊等與被上訴人就捷運
    二二四標廢土工程有合夥關係存在云云，並舉出證人李鑫淼
    於上開刑事訴訟第二審證稱：「我新店的土地在八十一年間
    出租給乙○○及辛○○。剛開始是他們二人與我接洽，被告
    二人（指被上訴人）是後來才認識。乙○○說他與日本公司
    簽約，要租我的土地來堆置東西，與永鑫公司簽約他們內部
    關係我不清楚」（見上開刑事本院上更(一)卷一Ｏ八頁至一Ｏ
    九頁），惟查擔任連帶保證人與合夥關係係屬二事，尚難僅
    因另有連帶保證契約關係存在，即遽認必有上開合夥關係存
    在。
五、綜上所述，足見被上訴人丑○○於第一階段與乙○○等三人
    僅係就淡水棄土場成立合夥關係，且該合夥業已於八十三年
    二月七日結束，並經簽訂合作結束同意書，且每人已收受被
    上訴人丑○○所簽交含取回原投資款七十萬元及所應分配紅
    利十萬元計八十萬元之支票，兌領完畢，已如前述；又其於
    第二階段另與乙○○、辛○○就成立青友公司欲向青木公司
    爭取捷運廢棄土處理工程之合夥關係，亦已於八十三年四月
    三十日因未能達成預定目標而將公司改組而告結束。顯見乙
    ○○等三人就捷運二二一標及二二四標之廢棄土處理工程與
    被上訴人間並無合夥關係存在。且乙○○等三人就上開事實
    自訴被上訴人涉及詐欺及背信罪嫌部分，亦經刑事法院判決
    諭知無罪確定，此亦有本院刑事判決及最高法院刑事判決可
    稽（見上開刑事本院重上(一)卷一五二頁至一五七頁、(二)卷五
    頁至八頁、二十頁至二九頁），此外，上訴人復不能舉出其
    他證據證明被上訴人確有侵權行為。則上訴人依據侵權行為
    之法則，請求被上訴人應連帶分別給付上訴人乙○○一千四
    百九十一萬一千二百六十八元、上訴人丙○○一千四百九十
    一萬一千二百六十八元、上訴人壬○○等六人之被承受訴訟
    人辛○○一千零九十一萬一千二百六十八元，及均自八十三
    年六月一日起，至清償日止，按年息百分之五計算之利息，
    均屬不應准許。從而，原審所為上訴人敗訴之判決，所持理
    由雖與本院不同，但其結果並無二致，仍應予以維持。上訴
    論旨指摘原判決不當，求予廢棄改判，應認為無理由。
六、至兩造之其餘攻擊或防禦方法及未經援用之證據，經本院斟
    酌後，認為均不足以影響本判決之結果，自無逐一詳予論駁
    之必要，併此敘明。
據上論結，本件上訴應認為無理由，依民事訴訟法第四百四十九
條第二項、第七十八條、第八十五條第一項前段，判決如主文。
中    華    民    國    95    年    6    月    30    日
                  民事第六庭    審判長法  官  林鄉誠
                                      法  官  彭昭芬
                                      法  官  楊豐卿
正本係照原本作成。
如不服本判決，應於收受送達後20日內向本院提出上訴書狀，其
未表明上訴理由者，應於提出上訴後20日內向本院補提理由書狀
（均須按他造當事人之人數附繕本）上訴時應提出委任律師或具
有律師資格之人之委任狀；委任有律師資格者，另應附具律師資
格證書及釋明委任人與受任人有民事訴訟法第466條之一第一項
但書或第二項（詳附註）所定關係之釋明文書影本。
中    華    民    國    95    年    6     月    30    日
                                      書記官  殷丹妮
附註：
民事訴訟法第四百六十六條之一（第一項、第二項）：
對於第二審判決上訴，上訴人應委任律師為訴訟代理人。但上訴
人或其他法定代理人具有律師資格者，不在此限。
上訴人之配偶、三親等內之血親、二親等內之姻親，或上訴人為
法人、中央或地方機關時，其所屬專任人員具有律師資格並經法
院認為適當者，亦得為第三審訴訟代理人。


司法院資訊處製作；財團法人民間司法改革基金會備份。
